【裁判字號】    99,上重訴,7
【裁判日期】    990818
【裁判案由】    違反銀行法
【裁判全文】
臺灣高等法院高雄分院刑事判決         99年度上重訴字第7號
上  訴  人
即  被  告  甲○○○
選任辯護人  李勝琛律師
            徐沛然律師
上  訴  人
即  被  告  乙 ○ ○
指定辯護人  施吉安律師
上列上訴人因被告違反銀行法案件，不服臺灣高雄地方法院98年
度重訴字第48號中華民國99年2 月24日第一審判決（起訴案號：
臺灣高雄地方法院檢察署97年度偵字第16494 號），提起上訴，
本院判決如下：
    主  文
原判決撤銷。
甲○○○共同違反非銀行不得辦理國內外匯兌業務之規定，處有
期徒刑貳年。緩刑肆年，並應於本判決確定翌日起個月內向公
庫支付新臺幣捌拾萬元。扣案之客戶聯絡簿參冊、匯款單傳真資
料貳冊、匯款帳戶資料壹冊、聯絡及傳真電話戳章壹個均沒收；
未扣案之犯罪所得新臺幣佰零萬捌仟壹佰捌拾陸元應沒收，
如全部或一部不能沒收時，以其財產抵償之。
乙○○公訴不受理。
    事  實
一、甲○○○與乙○○（已於民國99年4 月24日死亡）為夫妻，
    均明知非銀行業者，除法律另有規定外，不得辦理國內外匯
    兌業務，竟自民國94年1 月初起至97年6 月3 日遭查獲止，
    與大陸地區綽號「阿婷」之成年女子及臺灣地區自稱「黃美
    惠」、「李國慶」之成年人，共同基於違法辦理國內外匯兌
    業務之犯意聯絡，未經主管機關許可，接受不特定客戶之委
    託，從事臺灣與中國大陸地區間之匯兌業務，乙○○、甲○
    ○○在其位於高雄市小港區○○○路253 號12樓之2 住處，
    以門號0000000000、0000000000、0000000000、0000000000
    、0000000000、0000000000號行動電話及00-0000000、00-0
    000000號傳真號碼，作為聯絡工具供不特定客戶以電話或傳
    真之方式下單兌換新臺幣或人民幣，並以其等所申設附表編
    號1 至10所示銀行帳戶及不知情之劉憲昇、劉張秀連、劉哲
    彰、劉乃文、郭榮華、劉哲源等人申設附表編號11至20所示
    銀行帳戶供作客戶匯款之用，經常性接受包括曾俊彥、陳月
    里等不特定客戶之委託匯款至大陸地區及應大陸地區客戶委
    託匯款至指定之國內金融機構帳戶，而違法經營地下匯兌業
    務，其經營方式為：(一)乙○○、甲○○○接受臺灣地區客戶
    委託匯款至大陸地區時：由乙○○、甲○○○先與曾俊彥、
    陳月里、楊美梅、黃萬財、陳阿澤、蔡依英、蔡正男等不特
    定客戶以電話或傳真方式，洽談匯兌金額、匯率及欲匯往大
    陸地區之帳戶後，並指示客戶將欲匯出之等值新臺幣匯至附
    表所示帳戶或下述委託自大陸地區匯款回臺灣地區客戶指定
    匯款之臺灣地區帳戶，俟匯款完成後，乙○○或通知綽號「
    阿婷」或轉由「李國慶」、「黃美惠」聯絡大陸地區不詳成
    年人，將等值人民幣支付給客戶指定對象大陸地區金融機構
    帳戶，以此方式匯出之金額為新臺幣（下同）15億4668萬43
    06元；(二)乙○○、甲○○○接受大陸地區客戶委託匯款至臺
    灣地區時，先由「阿婷」與鄭秋涼、陳朝郎、林萬居、蔡溪
    圳等不特定客戶聯絡洽談匯兌金額、匯率並指定匯入臺灣地
    區之帳戶後，將欲匯至臺灣地區之等值人民幣交予「阿婷」
    ，由「阿婷」通知乙○○、甲○○○，再由乙○○、甲○○
    ○自附表所示帳戶內將等值之新臺幣轉匯至客戶指定之臺灣
    地區帳戶，以此方式匯入金額為14億8625萬2147元；(三)或於
    大陸地區匯款回臺灣地區之台商客戶如鄭秋涼、林萬居委託
    「阿婷」並指定匯款之臺灣地區帳戶後，由乙○○、甲○○
    ○指示欲兌換人民幣之臺灣地區客戶如曾俊彥、黃萬財、蔡
    正男、蔡依英，直接匯入上開大陸地區臺商客戶指定之臺灣
    地區帳戶內，以沖銷臺灣地區客戶原本應支付予乙○○、甲
    ○○○之匯兌款項，而完成匯入及匯出之匯兌行為，以此方
    式匯出、匯入金額各為262 萬5000元。乙○○、甲○○○以
    上開(一)、(二)、(三)模式從事非法匯兌業務，並以每筆交易抽取
    匯款金額千分之一費用方式牟利，乙○○、甲○○○以此方
    式非法經營匯兌業務，累計匯入金額為14億8887萬7147元，
    匯出金額為15億4930萬9306元，合計匯兌金額達30億3818萬
    6453元，獲利達303 萬8186元（計算方式：總匯兌金額30億
    3818萬6453元÷1000＝303 萬8186元）。嗣經法務部調查局
    南部機動組人員於97年6 月3 日持搜索票至高雄市小港區○
    ○○路25 3號12樓及12樓之2 搜索後，扣得乙○○所有供上
    開犯罪所用之客戶聯絡簿3 冊、匯款單傳真資料2 冊、匯款
    帳戶資料1 冊、聯絡及傳真電話戳章1 個等物，而查悉上情
    。
二、案經臺灣高雄地方法院檢察署檢察官指揮法務部調查局南部
    機動組偵查後起訴。
    理  由
壹、證據能力部分：
    按被告以外之人於審判外之陳述，雖不符刑事訴訟法第159
    條之1 至之4 之規定，然經當事人於審判程序同意作為證據
    ，法院審酌該言詞陳述或書面陳述作成時之情況，認為適當
    者，亦得為證據，同法第159 條之5 第1 項定有明文。除上
    開所述外，本判決下列所引用之證據，屬被告以外之人在審
    判外陳述之傳聞證據部分，除依刑事訴訟法第159 條之1 至
    第159 條第4 規定得為證據者外，其餘業經被告、辯護人及
    檢察官於審理中同意作為證據（本院卷第69-70 頁），本院
    審酌該等傳聞證據作成時之狀況，並無違法或不當等不宜作
    為證據之情形，依前開說明，亦得作為證據。
貳、被告甲○○○有罪部分：
一、上揭事實（犯罪所得部分詳後一(四)所述），業據被告甲○○
    ○於原審及本院審理時均坦承不諱（參見原審準備、審判筆
    錄暨本院卷第65、168 、186 頁），且查：
(一)、證人即同案被告乙○○於原審亦供承有上開辦理兩岸地區匯
    兌業務之事實（參見原審準備、審判筆錄），並於調查局及
    偵查中證稱：「我們每日早上10時30分電話聯繫臺灣、大陸
    兩地辦理通匯業務有移民澳洲的李國慶、臺灣黃美惠、大陸
    的阿婷（阿萍）、等人以電視電腦資訊瞭解當日人民幣、臺
    幣、美金互換匯率，客戶打郭玉里或我持用之0000000000、
    0000000000、0000000000、0000000000、0000000000、0000
    000000等行動電話…談約定匯率、匯款金額，再由我等傳真
    至指定銀行帳戶給客戶，客戶將指定匯款的大陸銀行帳戶傳
    真到我家00-0000000、00-0000000電話，比對無誤後等客戶
    將現金以匯款方式匯到我們傳真提供帳戶內，或拿現金，我
    等再將客戶傳真銀行名稱帳號戶名金額等資料傳給李國慶、
    黃美惠…等，透過其等在臺灣大陸二地處理匯款事宜，並由
    我每日至各人人頭帳戶提領客戶匯款款項，以現金方式交給
    李國慶、黃美惠…等人匯款至渠等指定帳戶內所有從事兩岸
    非法通匯的事，都是我在負責，我太太是聽我指示辦理。」
    等語（見97年度偵字第16494 號卷，下稱偵二卷；第34-38
    、188-190 、238-239 、245-247 頁）；核與被告甲○○○
    於偵查中供稱：「（妳與乙○○如何分工？）我負責聽電話
    ，我先生說如果有人打電話要匯錢就跟他說要匯的帳戶。」
    、「（為何證人都說是跟妳聯絡匯款事宜？）對，他說要匯
    多少，我就幫他匯多少。」、「（妳怎麼知道要匯到哪些帳
    號？）他會打電話來要我匯到哪些帳戶。」等語（偵二卷23
    7-240 頁），大致相符。
(二)、佐以：證人即附表編號11帳戶申設人劉憲昇（被告乙○○
    之弟）、編號12帳戶申設人劉張秀連（被告乙○○弟媳）、
    編號13帳戶申設人劉哲彰（被告乙○○、甲○○○之子）、
    編號14、15帳戶申設人劉乃文（被告乙○○、甲○○○之女
    ）等人於調查局分別證稱：附表編號11至15所示帳戶係提供
    予被告乙○○使用等語（偵二卷第47-48 、51-52 、123-12
    4 、234-235 頁）；證人即附表編號16、17帳戶申設人郭
    榮華（被告甲○○○之兄）於調查局證稱：附表編號16至17
    所示帳戶申設後即借予被告乙○○等語（偵二卷第45-46 頁
    ）；證人即附表編號18帳戶申設人之黃清德於調查局證稱
    ：附表編號18借予他人使用等語（偵二卷第49-50 頁）；
    證人即委託被告乙○○、甲○○○匯款至大陸地區之臺灣地
    區客戶陳月里於調查局詢問及偵訊中均證稱：「我在大陸和
    香港買魚產品，賣方要我與一位劉先生聯絡，並給我劉先生
    的電話，劉先生就傳真電話給我要我匯款到指定帳戶。我有
    跟劉先生或劉太太聯絡價談價金。」等語（偵二卷第206-20
    7 、256 頁）；證人即客戶曾俊彥、楊美梅、黃萬財、蔡
    正男、蔡依英、陳阿澤於調查局及偵查中證述：於96至97年
    間因有匯兌人民幣需要，以上開電話聯絡被告二人，向被告
    二人兌換人民幣，並依被告二人指示將等值之新臺幣匯款至
    附表所示之帳戶或鄭秋涼、林萬居之帳戶，經由地下匯兌方
    式將等值人民幣匯指定戶頭等語（偵二卷第166-167 、205-
    206 、255-256 、16 9-170；206-207 、256 、172-173 、
    207-208 、179-180 、235-236 、258 、182-184 、215-21
    6 、257 、186-187 、258-259 頁）；證人即委託匯款回
    臺灣地區之客戶鄭秋涼、陳朝郎、林萬居、蔡溪圳等人於調
    查局及偵查中證稱：自94年起確有委託大陸地區女子「阿婷
    」將人民幣以地下匯兌方式換成新臺幣匯回臺灣，係以人民
    幣匯到「阿婷」指定帳戶，「阿婷」把錢匯到指定之臺灣地
    區帳戶，鄭秋涼、陳朝郎、林萬居、蔡溪圳等四人之帳戶內
    之來自附表所示帳戶或曾俊彥、黃萬財、蔡正男帳戶之匯款
    均是此種匯兌所得之金額等語在卷（偵二卷第147-148 、21
    4-215 、149 -151、147- 148、214-215 、256-257 、161-
    163 、236 、258 、166- 167、208-209 頁）；並有被告乙
    ○○、甲○○○使用之0000000000、0000 000000 、000000
    0000、0000000000、0000000000、0000000000號電話，自96
    年11月27日起至97年6 月6 日之通訊監聽譯文（參見96他字
    第75 23 號卷，下稱偵一卷；第12-44 、74-91 頁及調查局
    通訊監察譯文卷全卷）及與客戶曾俊彥0000000000號、陳月
    里000000000 號、楊美梅0000000000號、黃萬財000000000
    號、蔡正男0000000000號、蔡依英0000000000號等行動電話
    之監聽譯文（偵二卷第168-185 頁）、傳真解譯及匯兌資料
    三卷（即調查局傳真解譯資料(一)(二)(三)全卷、偵一卷45-65 、
    135-188 頁）、附表所示帳戶銀行交易明細（調查局銀行帳
    戶明細表卷(一)至(六)，詳附表附註欄所載）、證人鄭秋涼兆豐
    銀行新興分行0000000000號、林萬居兆豐銀行新興分行0000
    0000000 號銀行交易明細表在卷可證（調查局銀行帳戶明細
    表卷(七)編號3 、4 ），復有扣案之客戶聯絡簿3 冊、匯款單
    傳真資料冊、匯款帳戶資料1 冊、聯絡及傳真電話戳章1 個
    可佐，堪認屬實。
(三)、又被告乙○○、甲○○○於上開時間以附表編號1 至20所示
    帳戶辦理臺灣地區與大陸地區匯兌業務，總計匯入金額為14
    億8625萬2147元，匯出金額為15億4668萬4306元，合計匯兌
    總金額為30億3293萬6453元（各帳戶匯兌金額詳如附表），
    此為被告乙○○、甲○○○於原審所不否認，並有上開卷附
    表所示銀行交易明細表可證；另被告乙○○、甲○○○亦有
    以指示上開欲兌換人民幣之臺灣地區客戶直接匯入大陸地區
    臺商客戶指定之臺灣地區帳戶內，以沖銷臺灣地區客戶原本
    應支付予乙○○、甲○○○之匯兌款項之方式為匯兌行為，
    此亦為被告乙○○、甲○○○於原審供認在卷，且證人即委
    託被告乙○○、甲○○○匯款至大陸地區之客戶曾俊彥、黃
    萬財、蔡正男、蔡依英等人亦分別於調查局證稱：匯款至鄭
    秋涼兆豐銀行新興分行0000000000號、林萬居兆豐銀行新興
    分行00000000000 號之款項，乃係請被告乙○○、甲○○○
    匯兌時，被告乙○○、甲○○○要求渠等匯入款項之帳戶等
    語（偵二卷第166-167 、178-17 7、179-180 、183-184 頁
    ），另證人即委託「阿婷」匯款回臺灣地區之客戶鄭秋涼、
    林萬居亦分別於調查局及偵查中證稱：曾俊彥、黃萬財、蔡
    正男、蔡依英匯入其二人兆豐銀行新興分行帳戶之款項係自
    大陸委託阿婷匯款回臺灣之匯兌得款等語（偵二卷147-148
    、214-215 、256-257 、152-154 、216-217 頁），且檢察
    官所提出卷附委託匯款回臺灣地區之客戶鄭秋良、林萬居、
    蔡溪圳之帳戶（見調查局銀行帳戶明細表卷(七)編號3 、4 、
    5 ）匯款人，其中證人鄭秋涼兆豐銀行新興分行0000000000
    號帳戶於96年6 月7 日確有由蔡正男匯入匯款1 筆（金額65
    萬3250元）、證人林萬居兆豐銀行新興分行00000000000 號
    帳戶亦於96年1 月19日有曾俊彥匯入匯款63萬5250元，96年
    5 月8 日有蔡依英匯入匯款43萬2500元，96年6 月20日有黃
    萬財匯入匯款90萬4000元，此有上開有鄭秋涼兆豐銀行新興
    分行0000000000號、林萬居兆豐銀行新興分行00000000000
    號銀行交易明細表在卷可證（調查局銀行帳戶明細表卷(七)編
    號3 、4 ），堪認上開3 筆匯款亦屬被告乙○○、甲○○○
    經營匯兌業務之匯兌款項無疑。再者，除上開3 筆匯款外，
    經核卷附之帳戶明細、委託客戶證述及其他卷內事證，並查
    無證據證明被告乙○○、甲○○○以此方式為其他筆匯兌款
    項，堪認被告乙○○、甲○○○以此方式匯入金額為262 萬
    5000元（計算方式：65萬3250元＋63萬5250元＋43萬2500元
    ＋90萬4000元＝262 萬5000元），匯出金額亦為262 萬5000
    元，總計被告乙○○、甲○○○以上開各種方式為匯兌業務
    之金額，其中匯入金額為14億8887萬7147元，匯出金額為15
    億4930萬9306元；合計匯兌總金額為30億3818萬6453元之事
    實，應可認定。公訴人認被告乙○○、甲○○○從事匯兌金
    額為48億4050萬4204元（以91年起附表所示帳戶匯兌金額計
    ），因起算日期有誤（應以94年1 月起），且漏未計算以欲
    兌換人民幣之臺灣地區客戶直接匯入大陸地區臺商客戶指定
    之臺灣地區帳戶內，以沖銷臺灣地區客戶原本應支予被告乙
    ○○、甲○○○之匯兌款項方式（即事實欄(三)所示方式）為
    匯兌行為之金額，容有誤會，一併指明。
(四)、至於被告被告乙○○、甲○○○上訴意旨所陳：其二人係在
    完成每一筆匯兌後，始收取該筆匯兌金額千分之一之費用，
    而所謂「完成每一筆匯兌」，意指其二人先收受委託匯款之
    客戶金額，然後將該金額匯款至客戶所指定之帳戶，才完成
    該筆匯兌業務，而收受一次該筆匯兌金額千分之一之費用，
    其等之犯罪所得僅約一百多萬元云云（參見被告被告被告乙
    ○○、甲○○○之上訴狀，本院卷第9 頁）。惟查，被告乙
    ○○於偵查中已供稱：「…我們可從中平均『每一元』人民
    弊賺取1.5 分臺幣之匯率差價。」（偵二卷第36頁），並於
    調查局供稱：「我從事地下通匯約三、四年…，平均『每一
    元』人民幣約僅賺取1 分臺幣之匯率差價，就我估計我從事
    地下通匯每月平均賺取10餘萬元，我自己估算從事地下通匯
    約賺取500 萬元。」等語（偵二卷第189 頁背面），均明確
    供陳其等於從事地下匯兌業務之三、四年間（自94年1 月起
    至97年6 月間被查獲止）所獲得之利潤，係辦理「匯款金額
    」（即按每一元計算）之千分之一或千分之一點五，並非「
    完成每一筆匯兌」之千分之一；且由被告乙○○供稱其等於
    該三、四年所獲取之利潤金額約500 萬元等情，亦可知悉其
    等從事地下匯兌所得利潤並非只有一百多萬元，被告乙○○
    、甲○○○辯稱其等獲利僅有一百多萬元云云，並無可採。
    又被告乙○○、甲○○○從事兩岸匯兌業務之犯罪所得金額
    ，被告乙○○於調查局、偵查及原審分別供稱：「每1 元人
    民幣賺取1.5 分臺幣匯差」、「每1 元人民幣賺1 分臺幣匯
    差」、「匯兌金額千分之一」等語（偵二卷第36、189 頁背
    面、原審卷第53頁），本院認以總「總匯款金額」千分之一
    計算，對被告乙○○、甲○○○較為有利，堪認本件犯罪所
    得合計為303 萬8186元（計算方式：總匯兌金額30億3818萬
    6453元÷1000＝303 萬8186元）；且被告甲○○○及其辯護
    人於本院審理中對以此方式計算本件犯罪所得亦表示不爭執
    等語（本院卷第186 頁），一併敘明。
(五)、綜上所述，本件事證明確，被告甲○○○與乙○○共同為上
    開匯兌業務等犯行，均堪認定，應依法論科。
二、論罪科刑之理由：
(一)、按銀行法第125 條第1 項前段規定：「違反第29條第1 項規
    定者，處…」，又同法第29條第1 項則規定：「除法律另有
    規定者外，非銀行不得經營收受存款、受託經理信託資金、
    公眾財產或辦理國內外匯兌業務」，所謂「匯兌業務」，係
    指行為人不經由現金之輸送，而藉與在他地之分支機構或特
    定人間之資金清算，經常為其客戶辦理異地間款項之收付，
    以清理客戶與第三人間債權債務關係或完成資金轉移之行為
    （最高法院92年度臺上字第1934號判決意旨參照）。而「國
    內外匯兌」則係謂銀行利用與國內異地或國際間同業相互劃
    撥款項之方式，如電匯、信匯、票匯等，以便利顧客國內異
    地或國際間交付款項之行為，代替現金輸送，了結國際間財
    政上、金融上及商務上所發生之債權債務，收取匯費，並可
    得無息資金運用之一種銀行業務而言。是凡從事異地間寄款
    、領款之行為，無論是否賺有匯差，亦不論於國內或國外為
    此行為，均符合銀行法第29條第1 項之「匯兌業務」規定。
    再者，資金款項皆得為匯兌業務之客體，本無法定貨幣或外
    國貨幣等之限制，人民幣雖非我中華民國所承認之法定貨幣
    ，但卻為中國大陸地區內部所定之具流通性貨幣，則人民幣
    係屬資金、款項，並無疑義。本件被告甲○○○、乙○○及
    臺灣地區之真實姓名年籍不詳成年人「黃美惠」、「李國慶
    」，藉由在中國大陸地區負責之「阿婷」，訂出新臺幣與人
    民幣之兌換匯率後，將有需求之臺商或個人之資金，先在臺
    灣匯入相當數額之新臺幣，再在大陸地區領取等值人民幣，
    或先在大陸地區匯入相當數額之人民幣，再在臺灣地區領取
    等值新臺幣之方式，為不特定之客人完成資金之移轉，即具
    有將款項由甲地匯往乙地之功能，屬於辦理匯兌業務之範圍
    ，應受銀行法第29條第1 項規定之規範。
(二)、又按「除法律另有規定者外，非銀行不得經營收受存款、受
    託經理信託資金、公眾財產或辦理國內外匯兌業務，銀行法
    第29條第1 項定有明文。而民國93年2 月4 日修正公布之銀
    行法第125 條第1 項規定：違反第29條第1 項規定者，處3
    年以上10年以下有期徒刑，得併科1000萬元以上2 億元以下
    罰金。其犯罪所得達1 億元以上者，處7 年以上有期徒刑，
    得併科2500萬元以上5 億元以下罰金。其後段之規定，係以
    犯罪所得之金額為刑度加重之要件。所謂「犯罪所得」，包
    括因犯罪直接取得之財物或財產上利益、因犯罪取得之報酬
    、前述變得之物或財產上利益等。故行為人於實行犯罪行為
    過程中所收取之他人財物，如依法律規定或契約約定仍須返
    還者，即非本條項後段所謂之犯罪所得。非銀行而經營收受
    存款、受託經理信託資金、公眾財產或辦理國內外匯兌業務
    者，其所取得他人之存款、信託資金、公眾財產或匯兌之款
    項，依其約定或業務之性質，均須返還或交付他人，自難逕
    認係其犯罪所得。僅在受託經理信託資金、公眾財產或辦理
    國內外匯兌業務業務時，所收取之管理費、手續費、匯率差
    額或其他名目之報酬，與前述變得之物或財產上之利益，方
    屬其犯罪所得，此部分犯罪始有銀行法第125 條第1 項後段
    適用之可能。」（最高法院98年度臺上字第2685號判決要旨
    參照）。本件被告甲○○○及乙○○從事兩岸匯兌業務之犯
    罪所得金額，合計為303 萬8186元，已如前一(四)述，被告乙
    ○○、甲○○○從事兩岸匯兌業務之犯罪所得合計尚未達新
    臺幣1 億元甚明。
(三)、核被告甲○○○所為，係違反銀行法第29條第1 項之規定，
    其犯罪所得未達新臺幣1 億元以上，應依同法第125 條第1
    項前段規定處斷。被告甲○○○與被告乙○○、綽號「阿婷
    」及「黃美惠」、「李國慶」之成年人間就上開犯行，具有
    犯意聯絡及行為分擔，為共同正犯。又其等利用不知情之銀
    行承辦人員而為匯款或轉存，為間接正犯。又按刑事法若干
    犯罪行為態樣，本質上原具有反覆、延續實行之特徵，立法
    時既予特別歸類，定為犯罪構成要件之行為要素，則行為人
    基於概括之犯意，在密切接近之一定時、地持續實行之複次
    行為，倘依社會通念，於客觀上認為符合一個反覆、延續性
    之行為觀念者，於刑法評價上，即應僅成立一罪。學理上所
    稱「集合犯」之職業性、營業性或收集性等具有重複特質之
    犯罪均屬之，例如經營、從事業務、收集等行為概念者是（
    最高法院95年度臺上字第1079號判決參照）。查銀行法第29
    條第1 項規定所稱「經營」、「辦理」，本質上即屬持續實
    行之複次行為，具備反覆、延續之行為特徵。本件被告甲○
    ○○自94年1 月間起至97年6 月3 日止，基於一個從事業務
    之決意，多次經常性辦理國內外匯兌業務，未曾中斷，在法
    律概念上僅有一個業務行為，其多次之辦理國內外匯兌行為
    均包含於一個業務行為內，係包括一罪之集合犯關係，而僅
    成立一次犯罪。又刑法部分條文雖於94年2 月2 日修正公布
    ，於95年7 月1 日施行，惟被告甲○○○於刑法修正施行後
    仍反覆繼續非法經營匯兌業務，自應依現行刑法規定處斷，
    而無新舊法比較問題，併予敘明。
(四)、再按刑法第59條規定，犯罪之情狀可憫恕者，得酌量減輕其
    刑，而同法第57條規定，科刑時應審酌一切情狀，尤應注意
    該法條所列共10款之事項為科刑重輕之標準，兩條適用上固
    有區別，惟所謂「犯罪之情狀」與「一切情形」等語，並非
    有截然不同之領域，於裁判上酌減其刑時，應就犯罪一切情
    狀（包括第57條所列舉之10款事項），予以全盤考量，審酌
    其犯罪有無可憫恕之事由，即判例所稱有特殊之原因與環境
    等等，在客觀上足以引起一般同情，以及宣告法定低度刑，
    是否猶嫌過重等，以為判斷，故適用第59條酌量減輕其刑時
    ，並不排除第57條所列舉10款事由之審酌，惟其程度應達於
    確可憫恕，始可予以酌減（最高法院70年度第6 次刑事庭會
    議決議參照）。查銀行法第125 條第1 項之法定刑度，於78
    年7 月17日修正前係「5 年以下有期徒刑、拘役或科或併科
    25萬元以下之罰金」，嗣於78年7 月17日修正為「1 年以上
    7 年以下有期徒刑，得併科新臺幣300 萬元以下之罰金」，
    再於89年11月1 日提高為「3 年以上10年以下有期徒刑，得
    併科新臺幣1 億元以下之罰金」，復於93年2 月4 日將罰金
    提高至現行規定之「新臺幣1000萬元以上2 億元以下」，並
    增定「其犯罪所得達新臺幣1 億元以上者，處7 年以上有期
    徒刑，得併科新臺幣2500萬元以上5 億元以下罰金」，考其
    多次修法提高法定刑度，無非係針對地下投資公司或類似組
    織違法以高額利潤吸收民間游資，從事股票炒作、外匯、房
    地產等投機性活動，一旦週轉不靈或惡性倒閉，往往釀成金
    融風暴，並使投資大眾之利益遭受重大損害，故加重處罰以
    抑制並嚴懲地下投資公司之違法吸金行為。至於「辦理國內
    外匯兌業務」，雖同為該條所規範，然非銀行辦理國內外匯
    兌，係違反政府匯兌管制之禁令，影響正常之金融秩序及政
    府對於資金之管制，不至於對整體金融體系及社會安定造成
    重大衝擊，因之「國內外匯兌業務」與「收受存款」、「受
    託經理信託資金」固同列為銀行法第125 條所應處罰之行為
    ，然其不法內涵、侵害法益之範圍及大小均非可等同視之。
    本件被告甲○○○與其配偶即被告乙○○從事臺灣與大陸地
    區之匯兌業務，乃根源於兩岸政治情勢特殊以致行政上採取
    經濟管制，致使兩岸缺乏直接通匯之正常管道，無法解決兩
    岸人民往來日益頻繁所產生之匯兌需求，方應運而生上開地
    下匯兌管道，確有其不得已之時空背景，而違反政府行政上
    對匯兌之管制，惟其行為對於一般社會大眾之財產並未造成
    任何損害，佐以被告甲○○○行為後，兩岸政府已簽訂金融
    監理合作瞭解備忘錄（MOU ），核准本國銀行辦理對大陸地
    區之匯兌業務，反觀被告甲○○○行為當時，礙於兩岸之政
    治立場未能實行直接通匯，對被告甲○○○因從事地下匯兌
    行為課以重刑，與上開立法本旨未盡相符，在客觀上足以引
    起一般同情，就被告甲○○○行為之可責性而言，倘逕處以
    銀行法第125 條第1 項之法定最低刑有期徒刑3 年，屬情輕
    法重，爰依刑法第59條之規定酌減其刑。
三、原審據以論處被告甲○○○罪刑，固非無見；惟本件被告甲
    ○○○確有犯罪之情狀可憫恕之情輕法重之情形，原判決未
    依刑法第59條規定，酌情予以減輕其刑，已有未當，被告甲
    ○○○上訴意旨指摘原判決量刑過重，並非全無理由，自應
    由本院將原判決關於被告劉郭玉理部分撤銷改判。本院審酌
    被告甲○○○違法辦理國內、外之匯兌業務，所為影響國家
    對金融交易之管理，破壞金融秩序，惟念其犯後坦承犯行，
    所為對於一般社會大眾之財產並未造成影響，且係配合被告
    乙○○之指示從事本件匯兌業務，並非居於犯罪主導地位，
    及本件肇因於政府未開放兩岸人民匯兌之強烈金融需求而生
    ，惡性非重等一切情狀，量處如主文第二項所示之刑，以資
    懲儆。又被告甲○○○未曾因故意犯罪受有期徒刑以上刑之
    宣告，有上開臺灣高等法院被告前案紀錄表附卷可稽，其因
    一時失慮，致罹刑典，於本院坦承犯行，顯有悔意，且非居
    於犯罪主導地位，於提起本件上訴後，其配偶乙○○已於99
    年4 月24日不幸溺水死亡（詳後「」之論述），使年近六
    十之被告甲○○○突遭變故而失去親情依靠，本院綜合上情
    ，認其經此論罪科刑之教訓，應知警惕，信無再犯之虞，本
    院認所宣告之刑，以暫不執行為適當，爰均依刑法第74條第
    1 項第1 款規定宣告緩刑4 年，並參酌其表示願意一定金錢
    予公庫以求緩刑宣告等語（本院卷第190 頁）及上開所犯等
    節，爰依同條第2 項第4 款規定，命被告甲○○○於本判決
    確定翌日起3 個月內向公庫支付80萬元，以勵自新。至扣案
    之客戶聯絡簿3 冊、匯款單傳真資料2 冊、匯款帳戶資料1
    冊、聯絡及傳真電話戳章1 個等物均為被告乙○○所有，且
    供本件犯罪所用之物，業經被告乙○○於調查局供陳在卷，
    爰依刑法第38條第1 項第2 之款規定宣告沒收。至於97年6
    月3 日自高雄市新興區○○○路77號（「李國慶」處所）搜
    索扣押之雜記資料3 張，並無證據證明與本件犯罪具有關連
    性，爰不予宣告沒收。末按「犯本法之罪，因犯罪所得財物
    或財產上利益，除應發還被害人或得請求損害賠償之人外，
    屬於犯人者，沒收之。如全部或一部不能沒收時，追徵其價
    額或以其財產抵償之。」銀行法第136 條之1 定有明文。被
    告甲○○○從事兩岸匯兌業務，犯罪所得金額合計為303 萬
    8186元，業經本院認定如前，該所得為被告甲○○○及乙○
    ○（已歿）所有，應依銀行法第136 條之1 之規定諭知沒收
    ，如全部或一部不能沒收時，以其財產抵償之。
四、不另為無罪諭知：
(一)、公訴意旨另以：被告甲○○○與乙○○自91年10月間某日起
    至93年12月底止，有使用附表所示帳戶從事兩岸匯兌業務（
    公訴意旨認被告等人總匯兌金額為48億4050萬4204元；此部
    分則係逾前「貳、一(三)」所載總匯兌金額30億3293萬6453元
    部分），違反銀行法第29條第1 項之規定，而應依同法第12
    5 條第1 項前段規定處斷云云。
(二)、按犯罪事實應依證據認定之，無證據不得認定犯罪事實；不
    能證明被告犯罪者，應諭知無罪之判決，刑事訴訟法第154
    條第2 項、第301 條第1 項前段分別定有明文。而事實之認
    定，應憑證據，如未能發現相當證據，或證據不足以證明，
    自不能以推測或擬制之方法，以為裁判基礎，最高法院40年
    台上字第86號判例意旨足資參照。又依刑事訴訟法第161 條
    第1 項之規定：檢察官就被告犯罪事實，應負舉證責任，並
    指出證明之方法。因此，檢察官對於起訴之犯罪事實，應負
    提出證據及說服之實質舉證責任。倘其所提出之證據，不足
    為被告有罪之積極證明，或其指出證明之方法，無從說服法
    院以形成被告有罪之心證，基於無罪推定之原則，自應為被
    告無罪判決之諭知，亦有最高法院92年臺上字第128 號判例
    要旨足參。
(三)、訊據被告甲○○○否認自91年間某日至93年12月止有從事兩
    岸匯兌業務之犯行，辯稱：其與被告乙○○之前是從事海產
    事業，開始從事匯兌業務之時間為94年1 月起等語，且上開
    委託被告甲○○○與乙○○或共犯「阿婷」從事匯兌之客戶
    曾俊彥、陳月里、楊美梅、黃萬財、蔡正男、蔡依英、陳阿
    澤、鄭秋涼、陳朝郎、林萬居、蔡溪圳等人開始委託匯兌時
    間亦在95至97年間；雖證人陳月里雖於97年9 月11日調查局
    及偵查中供稱與被告甲○○○往來匯款已有四、五年時間（
    即93或94年起）等語（偵二卷第169-176 、206-207 頁），
    然證人陳月里既不能肯定開始委託匯款時間確係在93年，自
    難以證人陳月里上開不確定之證詞，逕採為不利被告甲○○
    ○之認定。再者，依附表所示帳戶明細資料，雖顯示部分帳
    戶之開戶時間在94年之前，且證人郭榮華亦證述：「合作金
    庫銀行郭榮華0000000000000 帳號，是在四、五年前開立，
    後來由乙○○借用，新光銀行郭榮華000000000000帳號是四
     、 五年前由我親自開立，借給乙○○使用，該二帳戶我從
    未使用過，都是由乙○○保管使用」等語（偵二卷第45-46
    頁），然被告甲○○○與乙○○於從事本件匯兌業務之前已
    有從事海產生意之事實，業經其二人供陳在卷，本件既無證
    據足以證明上開帳戶於94年前之交易係從事匯兌業務，自無
    從單以開戶或借用帳戶時間，即推斷被告甲○○○與乙○○
    於94年1 月之前即有從事匯兌業務之犯行。檢察官所提出之
    證據，不足證明被告甲○○○自91年間某日至93年12月止亦
    有從事兩岸匯兌業務之犯行，此外亦查無其他積極證據可證
    明被告甲○○○涉犯此部分犯行，被告甲○○○此部分犯行
    尚屬無法證明，原應為無罪之諭知，然因檢察官認此部分倘
    成立犯罪，則與前開論罪科刑部分具有繼續犯之實質上一罪
    關係（起訴書第6 頁），爰不另為無罪之諭知。
、被告乙○○公訴不受理部分：
一、公訴意旨以：被告乙○○自91年10月間某日起至97年6 月3
    日被查獲為止，與被告郭玉里、大陸地區綽號「阿婷」之成
    年女子及臺灣地區真實姓名年籍不詳名為「黃美惠」、「李
    國慶」之成年人，共同基於違法辦理國內外匯兌業務之犯意
    聯絡，未經主管機關許可，接受不特定客戶之委託，從事國
    內與中國大陸地區兩地間之匯兌業務，合計匯兌金額為48億
    4050萬4204元；認被告乙○○違反銀行法第29條第1 項之規
    定，應依同法第125條第1 項前段規定處斷。
二、按被告死亡者，應諭知不受理之判決，刑事訴訟法第303 條
    第5 款定有明文。經查，本件被告乙○○因違反銀行法案件
    ，經原審法院於99年2 月25日判處有期徒刑4 年2 月，而於
    上訴本院後之99年4 月24日死亡，有臺灣高雄地方法院檢察
    署相驗屍體證明書影本及戶籍謄本附卷可稽（本院卷第43-4
    4 頁），被告乙○○於合法上訴後死亡，揆諸前開說明，則
    被告乙○○部分，依刑事訴訟法第303 條第5 款規定，應諭
    知不受理之判決。本件原判決諭知被告乙○○罪刑，即無從
    維持，自應由本院將原判決關於被告乙○○部分撤銷，並不
    經言詞辯論，逕為諭知不受理之判決。
據上論結，應依刑事訴訟法第369 條第1 項前段、第364 條、第
299 條第1 項前段、第303 條第5 款、第307 條，銀行法第125
條第1 項前段、第29條第1 項、第136 條之1 ，刑法第11條前段
、第28條、第74條第1 項第1 款、第2 項第4 款、第38條第1 項
第2 款，判決如主文。
本案經檢察官孫小玲到庭執行職務。
中    華    民    國    99    年    8     月    18    日
                  刑事第三庭    審判長法  官   莊崑山
                                      法  官   莊松泉
                                      法  官   唐照明
以上正本證明與原本無異。
如不服本判決應於收受本判決後10日內向本院提出上訴書狀，其
未敘述上訴理由者，並得於提起上訴後10日內向本院補提理由書
狀（均須按他造當事人之人數附繕本）「切勿逕送上級法院」。
中    華    民    國    99    年    8     月    18    日
                                      書記官   黃琳群
附錄本件判決論罪科刑法條：
銀行法第29條
除法律另有規定者外，非銀行不得經營收受存款、受託經理信託
資金、公眾財產或辦理國內外匯兌業務。
違反前項規定者，由主管機關或目的事業主管機關會同司法警察
機關取締，並移送法辦；如屬法人組織，其負責人對有關債務，
應負連帶清償責任。
執行前項任務時，得依法搜索扣押被取締者之會計帳簿及文件，
並得拆除其標誌等設施或為其他必要之處置。
銀行法第125條
違反第29條第1 項規定者，處3 年以上10年以下有期徒刑，得併
科新臺幣1 千萬元以上2 億元以下罰金。其犯罪所得達新臺幣1
億元以上者，處7 年以上有期徒刑，得併科新臺幣2500萬元以上
5 億元以下罰金。
經營銀行間資金移轉帳務清算之金融資訊服務事業，未經主管機
關許可，而擅自營業者，依前項規定處罰。
法人犯前二項之罪者，處罰其行為負責人。
銀行法第136條之1
犯本法之罪，因犯罪所得財物或財產上利益，除應發還被害人或
得請求損害賠償之人外，屬於犯人者，沒收之。如全部或一部不
能沒收時，追徵其價額或以其財產抵償之。
┌──────────────────────────────────────────┐
│附表                                                                                │
├──┬────┬───────────┬─────────────┬────────┤
│編號│帳戶戶名│ 帳戶帳號             │ 匯 兌 金 額              │備註（帳戶之銀行│
│    │        │                      │                          │交易明細表出處）│
├──┼────┼───────────┼─────────────┼────────┤
│ 1  │乙○○  │土地銀行小港分行帳號  │匯入金額：2829萬5221元    │調查局銀行帳戶交│
│    │        │000000000000號        │匯出金額：2950萬2860元    │易明細表卷(一)編號│
│    │        │                      │小計：5779萬8081元        │7               │
├──┼────┼───────────┼─────────────┼────────┤
│ 2  │乙○○  │玉山銀行小港分行帳號  │匯入金額：2482萬7629元    │調查局銀行帳戶交│
│    │        │00000000000000號      │匯出金額：2409萬2322元    │易明細表卷(二)、(三)│
│    │        │                      │小計：4891萬9951元        │全卷            │
├──┼────┼───────────┼─────────────┼────────┤
│ 3  │乙○○  │新光銀行小港分行帳號  │匯入金額：2940萬2794元    │調查局銀行帳戶交│
│    │        │000000000000號        │匯出金額：3129萬7007元    │易明細表卷(一)編號│
│    │        │                      │小計：6069萬9801元        │1               │
├──┼────┼───────────┼─────────────┼────────┤
│ 4  │乙○○  │合作金庫前鎮分行帳號  │匯入金額：1億0825萬1683元 │銀行帳戶交易明細│
│    │        │0000000000000號       │匯出金額：1億1665萬4030元 │表卷(一)編號3     │
│    │        │                      │小計：2億2490萬5713元     │                │
├──┼────┼───────────┼─────────────┼────────┤
│ 5  │乙○○  │花旗銀行三民分行帳號  │匯入金額：1億3478萬8432元 │調查局銀行帳戶交│
│    │        │00000000000000        │匯出金額：1億3432萬1055元 │易明細表卷(一)編號│
│    │        │                      │小計：2億6910萬9487元     │5               │
├──┼────┼───────────┼─────────────┼────────┤
│ 6  │甲○○○│土地銀行前鎮分行帳號  │匯入金額：1億1622萬7372元 │調查局銀行帳戶交│
│    │        │000000000000號        │匯出金額：1億2759萬8537元 │易明細表卷(一)編號│
│    │        │                      │小計：2億4382萬5909元     │8               │
├──┼────┼───────────┼─────────────┼────────┤
│ 7  │甲○○○│玉山銀行小港分行帳號  │匯入金額：1625萬2989元    │調查局銀行帳戶交│
│    │        │00000000000000號      │匯出金額：1565萬6717元    │易明細表卷(四)、(五)│
│    │        │                      │小計：3190萬9706元        │全卷            │
├──┼────┼───────────┼─────────────┼────────┤
│ 8  │甲○○○│合作金庫前鎮分行帳號  │匯入金額：3413萬3510元    │調查局銀行帳戶交│
│    │        │0000000000000號       │匯出金額：3413萬8131元    │易明細表卷(一)編號│
│    │        │                      │小計：6827萬1641元        │4               │
├──┼────┼───────────┼─────────────┼────────┤
│ 9  │甲○○○│華南銀行大林浦分行帳號│匯入金額：789萬2429元     │調查局銀行帳戶交│
│    │        │000000000000號        │匯出金額：1072萬3600元    │易明細表卷(一)編號│
│    │        │                      │小計：1861萬6029元        │2               │
├──┼────┼───────────┼─────────────┼────────┤
│ 10 │甲○○○│花旗銀行三民分行帳號  │匯入金額：6460萬1977元    │調查局銀行帳戶交│
│    │        │00000000000000號      │匯出金額：6528萬0327元    │易明細表卷(一)編號│
│    │        │                      │小計：1億2988萬2304元     │6               │
├──┼────┼───────────┼─────────────┼────────┤
│ 11 │劉憲昇  │新光銀行小港分行帳號  │匯入金額：1億0841萬1395元 │銀行帳戶交易明  │
│    │        │000000000000號        │匯出金額：1億2499萬8882元 │表卷(六)編號10    │
│    │        │                      │小計：2億3341萬0277元     │                │
├──┼────┼───────────┼─────────────┼────────┤
│ 12 │劉張秀連│新光銀行小港分行帳號  │匯入金額：8390萬2881元    │銀行帳戶交易明  │
│    │        │000000000000號        │匯出金額：8507萬6212元    │表卷(六)編號6     │
│    │        │                      │小計：1億6897萬9093元     │                │
├──┼────┼───────────┼─────────────┼────────┤
│ 13 │劉哲彰  │花旗銀行三民分行帳號  │匯入金額：7455萬3465元    │銀行帳戶交易明  │
│    │        │00000000000000號      │匯出金額：7631萬7226元    │表卷(六)編號2     │
│    │        │                      │小計：1億5087萬0691元     │                │
├──┼────┼───────────┼─────────────┼────────┤
│ 14 │劉乃文  │合作金庫前鎮分行帳號  │匯入金額：4194萬8144元    │銀行帳戶交易明  │
│    │        │0000000000000號       │匯出金額：4125萬8448元    │表卷(六)編號5     │
│    │        │                      │小計：8320萬6592元        │                │
├──┼────┼───────────┼─────────────┼────────┤
│ 15 │劉乃文  │新光銀行小港分行帳號  │匯入金額：207萬2892元     │銀行帳戶交易明  │
│    │        │000000000000號        │匯出金額：223萬1310元     │表卷(六)編號8     │
│    │        │                      │小計：430萬4202元         │                │
├──┼────┼───────────┼─────────────┼────────┤
│ 16 │郭榮華  │合作金庫前鎮分行帳號  │匯入金額：1億8674萬3691元 │銀行帳戶交易明  │
│    │        │0000000000000號       │匯出金額：1億9335萬8198元 │表卷(六)編號4     │
│    │        │                      │小計：3億8010萬1889元     │                │
│    │        │                      │                          │                │
├──┼────┼───────────┼─────────────┼────────┤
│ 17 │郭榮華  │新光銀行小港分行帳號  │匯入金額：1億1990萬2405元 │銀行帳戶交易明細│
│    │        │000000000000號        │匯出金額：1億3087萬2905元 │表卷(六)編號12    │
│    │        │                      │小計：2億5077萬5310元     │                │
├──┼────┼───────────┼─────────────┼────────┤
│ 18 │黃清德  │花旗銀行三民分行帳號  │匯入金額：2億2848萬2922元 │銀行帳戶交易明細│
│    │        │00000000000000號      │匯出金額：2億2657萬3055元 │表卷(六)編號1     │
│    │        │                      │小計：4億5505萬5977元     │                │
├──┼────┼───────────┼─────────────┼────────┤
│ 19 │劉哲源  │新光銀行小港分行帳號  │匯入金額：3619萬7881元    │銀行帳戶交易明細│
│    │        │0000000000000號       │匯出金額：3663萬1242元    │表卷(六)編號12    │
│    │        │                      │小計：7282萬9123元        │                │
├──┼────┼───────────┼─────────────┼────────┤
│ 20 │劉哲源  │花旗銀行三民分行帳號  │匯入金額：3936萬2435元    │銀行帳戶交易明細│
│    │        │00000000000000        │匯出金額：4010萬2242元    │表卷(六)編號3     │
│    │        │                      │小計：7946萬4677元        │                │
├──┴────┴───────────┼─────────────┴────────┤
│                                      │匯入金額：14億8625萬2147元                  │
│          合         計               │匯出金額：15億4668萬4306元                  │
│                                      │匯兌總金額：30億3293萬6453元                │
└───────────────────┴──────────────────────┘

司法院資訊處製作；財團法人民間司法改革基金會備份。
